【裁判字號】    97,訴,257
【裁判日期】    971218
【裁判案由】    交付不動產權狀等
【裁判全文】
臺灣板橋地方法院民事判決               97年度訴字第257號
原        告  甲○○
訴 訟 代理人  劉承斌律師
被        告  己○○
              乙○○
              丙○○
上列二人共同
訴 訟 代理人  舒正本律師
複  代 理 人  王俊權律師
被        告  丁○○    住臺北.
上列當事人間請求交付不動產權狀等事件，經本院於民國97年11
月20日言詞辯論終結，判決如下：
    主  文
被告己○○應將附表一所示土地、建物之所有權狀交付原告。
確認被告乙○○、丙○○對於原告所簽發如附件一本票所示，於
新台幣柒拾萬柒仟貳佰柒拾伍元之債權不存在。
原告其餘之訴駁回。
訴訟費用由被告己○○負擔百分之三，由被告乙○○負擔百分之
十五，由被告丙○○、丁○○負擔百分之三，餘由原告負擔。
    事實及理由
一、程序方面：本件被告丁○○未於言詞辯論期日到場，核無民
    事訴訟法第386 條各款所列情形，爰依原告聲請，由其一造
    辯論而為判決。
二、原告主張：(一)緣附表一所示土地及其上建物本為原告與被告
    乙○○、丙○○、丁○○等所共有，因被告乙○○、丙○○
    、丁○○3 人於民國95年10月間就附表一所示土地及其上建
    物（下稱系爭不動產）與訴外人高泰山簽訂不動產買賣契約
    書，欲依土地法第34條之1 第1 項規定將該土地、建物賣予
    高泰山，原告甲○○於受通知後即依土地法第34條之1 第4
    項規定行使優先承買權，並另與被告乙○○、丙○○、丁○○3 人於95年12月18日簽訂「協議書」（下稱系爭協議書）
    及於96年1 月23日「補充協議書」（下稱系爭補充協議書）
    ，雙方除援用乙○○、丙○○、丁○○3 人與高泰山間買賣
    契約作為買賣條件外，並約定被告乙○○、丙○○、丁○○
    3 人應於96年1 月23日起3 個月內即96年4 月23日前完成本
    件土地應有部分買賣移轉及交屋手續（參系爭補充協議書第
    3 條），原告並開具如附件一所示新台幣（下同）3,645,00
    0 元本票（下稱系爭本票），作為給付被告乙○○、丙○○
    、丁○○3 人尾款之擔保，買賣雙方並共同委任代書即被告
    己○○辦理本件土地持分及建物所有之移轉登記事宜。嗣後
    原告已依約分別給付被告乙○○、丙○○、丁○○3 人買賣
    價金各8,359,165 元、16,186,296元及8,359,165 元，詎被
    告乙○○、丙○○、丁○○竟遲延66日，至96年6 月28日始
    完成本件土地應有部分及建物所有權之移轉登記。為此，原
    告乃依系爭買賣契約書第8 條第2 款：「乙方（賣方）違反
    本契約約定時，（自逾期日起至完全給付日止）應按甲方已
    繳房地價款千分之一計算違約金交付與甲方」約定，於96年
    7 月3 日發函主張以對於被告乙○○、丙○○、丁○○3 人
    遲延給付之違約金債權抵銷買賣價金之部分尾款，並要求被
    告乙○○、丙○○、丁○○3 人出面完成房地點交及受領剩
    餘之尾款。詎除被告丁○○出面受領外，被告乙○○、丙○○竟於96年7 月9 日函覆原告拒絕受領扣除計罰違約金後之
    尾款，原告因此再度於96年7 月30日發函催告被告乙○○、
    丙○○出面受領，仍未獲二人置理，原告乃於96年8 月9 日
    依法將應給付被告乙○○、丙○○2 人之剩餘尾款303,29 6
    元（已扣罰違約金551,704 元後）、601,705 元（已扣罰違
    約金1,068,295 元後）提存於鈞院提存所，並要求被告乙○○、丙○○出面完成交屋手續及返還系爭本票予原告。不意
    被告乙○○、丙○○竟函覆原告非但未將系爭本票返還原告
    ，甚至更通知被告己○○不得將已完成過戶之土地及建物權
    狀（下稱系爭不動產權狀）交付原告。然被告己○○既受原
    告委任辦理系爭房地之過戶事宜，且本件買賣房地已辦理移
    轉登記為原告所有，依土地登記規則第65第1 項：「土地權
    利於登記完畢後，除本規則或其他法規另有規定外，登記機
    關應即發給申請人權利書狀。」規定，則原告有權向地政機
    關聲請發給所有權狀，詎料被告己○○基於土地登記代理人
    身份代原告所受領系爭不動產權狀後，竟一再藉故拒絕交付
    ，原告自得依民法第541 條第1 項及第767 條前段規定，請
    求被告己○○交付系爭動產所有權狀。(二)原告於系爭不動產
    辦理移轉登記完竣前，已給付被告乙○○、丙○○、丁○○
    3 人買賣價金各8,359,165 元、16,186,296元及8,359,165
    元，尚應給付該3 人尾款各855,000 元、1,710,000 元及85
    5,000 元，然因乙○○、丙○○、丁○○3 人辦理系爭不動
    產移轉登記共遲延66日，依系爭買賣契約書第8 條第2 款規
    定，應每日按原告已給付價金千分之一計罰違約金，故被告
    乙○○、丙○○、丁○○3 人各應給付原告違約金551,704
    元、1,068,925 元及551,704 元〔計算式：8,359,165 元×
    1/1000×66日＝551,704 元；16,186,296元×1/1000×66日
    ＝551,704 元；8,359,165 元×1/1000×66日＝551,704 元
    〕，經原告主張以違約金抵銷後，應給付乙○○、丙○○、
    丁○○3 人剩餘之尾款則各為303,296 元、641,705 元及30
    3,296 元，因原告就丁○○之剩餘尾款303,296 元已為給付
    ，對於應給付被告乙○○、丙○○之剩餘尾款亦已全數提存
    於鈞院提存所，原告對於乙○○、丙○○、丁○○3 人之買
    賣價金即已全數清償完畢，系爭本票於簽發時雙方已約明係
    為擔保本件買賣尾款之支付，故原告既已付清買賣尾款，依
    系爭買賣雙方之約定，被告己○○自應返還系爭本票予原告
    ，且系爭本票為原告所簽發而暫有被告己○○代書暫為保管
    ，故系爭本票之所有權仍為原告所有，故原告亦得依民法第
    767 條規定請求被告己○○返還。(三)被告乙○○、丙○○不
    僅拒絕將系爭本票返還原告，且迄今仍否認原告買賣價金尾
    款已清償之效力，原告自有請求確認被告乙○○、丙○○及
    丁○○對原告系爭3,645,000 元本票債權不存在之必要。(四)
    本件土地增值稅之申報部分，被告丙○○故意不以其繼承其
    母親林姿碧土地持份之部分申報，而申報其早期獲得之土地
    持份部分，致本件土地增值稅增加，而依雙方約定增值稅又
    由雙方各負擔二分之一，致原告需多負擔金額，故原告旋向
    被告丙○○主張應改列所申報之土地為其繼承其母親林姿碧
    土地持份之部分，然被告丙○○卻藉故拖延，待繳納期限之
    最後一天，被告丙○○始同意由原告先行代繳超額之增值稅
    ，事後雙方再行結算扣除，從而，本件增值稅申報部分被告
    丙○○先惡意申報錯誤之土地持份致增值稅增加，後又拖延
    辦理變更程序，自難謂其非可歸責。(五)原告於買賣系爭房地
    移轉登記完竣前，已給付被告乙○○、丙○○、丁○○3 人
    買賣價金各8,359,165 元、16,186,296元及8,359,165 元（
    即係第一、二期款及增值稅之二分之一之總合），因被告乙○○、丙○○、丁○○3 人辦理買賣房地移轉登記及點交共
    遲延66 日 ，依系爭買賣契約書第8 條第2 款規定，應按每
    日原告已給付價金千分之一計罰違約金，故乙○○、丙○○
    、丁○○3 人各應給付原告違約金551,704 元、1,068,925
    元及551,704 元〔計算式：8,359,165 元×1/1000×66日＝
    551,704 元；16,186,296元×1/1000×66日＝551,704 元；
    8,359,165 元×1/1000×66日＝551,704 元〕。而本件所約
    定之每日千分之一之違約金與一般交易所約定之違約金情形
    相符，況本件契約原係由被告等與他人所約定，而非原告所
    要求，且雙方若有違約情事，所計罰之違約金標準亦相同，
    故本件違約金約定自無過高而不公平之情事等語。(四)聲明請
    求：1.被告己○○應將系爭不動產所有權狀及系爭本票返還
    原告。2.確認被告乙○○、丙○○及丁○○對於原告如附件
    一所示本票之3,645,000 元債權不存在。
二、被告丁○○未於言詞辯論期日到場，亦未提出準備書狀作何
    聲明或陳述。
三、被告乙○○、丙○○則以：(一)系爭房地移轉登記遲延乃非可
    歸責於被告乙○○、丙○○。本件買賣雙方簽立系爭協議書
    及補充協議書後，即委請共同被告即代書己○○於96年1 月
    23日收受移轉資料後，於同月29日提出土地增值稅及契稅之
    申報，稅單於同年2 月21日核下，己○○代書乃依買賣契約
    第3 條第2 項：「土地增值稅其契稅單核下後由登記代理人
    通知雙方應於5 日內繳納，甲（即原告）方先行墊付乙方應
    負擔稅款二分之一之土地增值稅。」之約定，通知原告繳納
    ，詎原告藉故拖延，迨至96年3 月21日始繳納完畢，遲延繳
    納期間達1 個月，非可歸責於被告。嗣己○○代書於96年4
    月2 日向國稅局申報二親等間之買賣贈與稅申報事宜，同年
    4 月19日國稅局核發同意移轉證明書，同年4 月23日再向三
    重地政事務所申辦買賣所有權移轉登記，惟申辦登記時為每
    年5 月份房屋稅開徵，再由己○○通知買賣雙方繳納房屋稅
    時已係96年5 月18日。又己○○代書在辦理移轉登記時，尚
    需補正被告乙○○之中華民國護照影本，由於被告乙○○長
    期旅居國外，護照早已過期需重新申請，迨至96年6 月26日
    收受乙○○之護照影本後，即時將本件移轉文件送請三重地
    政事務所登記，於同年月28日登記完成，其間被告乙○○、
    丙○○均依代書之指示提供文件或配合辦理，無故亦刁難或
    不配合情事，縱有延誤亦非可歸責於被告乙○○、丙○○。
    (二)原告主張之違約金過高，且其計算方式亦有疑義。移轉登
    記有所遲延為事實，但非可歸責於被告。退步言之，縱有歸
    責原因，應指原告未按契約約定繳交增值稅、契稅及房屋稅
    等由為遲延原因；對於被告而言，充其量僅被告乙○○護照
    問題，與被告丙○○無關，而被告丙○○之護照亦係臨時獲
    通知補正，尚非可歸責於被告乙○○。再退步言之，如真可
    歸責於被告乙○○，以被告乙○○從未受通知應補正護照問
    題，迨代書通知始開始辦理，如簽立契約時知悉或受通知有
    護照問題時，早即著手辦理而不可能遲延，因此縱可歸責於
    被告乙○○，然依雙方約定之違約金計算方式，誠屬過高。
    依原告主張之違約金計算方式，原告並未提出已支付多少買
    賣價款憑證，如何計算出違約金？實有疑問等語，資為抗辯
    。併為答辯聲明：駁回原告之訴。
四、被告己○○則以：(一)系爭不動產買賣於96年2 月21日土地增
    值稅單核發下時，被告己○○旋於當日以電話通知原告所指
    定代其受通知之戊○○代書，請原告繳納土地增值稅款，之
    後戊○○代書認為電話中無法說清稅額如何計算得出，希望
    有書面資料，故其方於96年3 月2 日傳真「土地增值稅」及
    「契稅、房屋稅、地價稅」計算總額予代原告受通知之戊○○代書，再度請通知原告速為繳納稅款，但原告均未繳納，
    遲至系爭土地增值稅繳納期限96年3 月22日屆至前1 天，原
    告始於96年3 月21日與被告己○○相約在銀行繳納土地增值
    稅款，並在土地增值稅繳款書上左上角載明：「買方甲○○
    對於本件稅單應付金額因尚有爭議，保留意見，冀免罰款，
    代丙○○先繳納。」等字樣，同時要求被告己○○當證人在
    土地增值稅單上簽字，此有土地增值稅繳款書影本可憑，足
    見本件辦理移轉登記事宜係肇因於買賣雙方對於土地增值稅
    之金額有爭議而原告遲未繳納，與被告己○○無關，原告所
    稱被告己○○不告知原告及不願交付土地增值稅單原本予原
    告云云，並非事實。(二)被告丙○○所出賣之系爭土地應有部
    分，因係歷次先後取得，關於丙○○出售持分之土地增值稅
    ，因買賣雙方並未約定以丙○○何次取得之應有部分以申報
    移轉現值，而被告丙○○主張按先進先出原則申報，並無不
    妥，且其後亦經買賣雙方於96年3 月19日達成協議，由被告
    丙○○補貼原告195,50 4元，原告始於96年3 月21日與被告
    己○○相約在銀行繳納土地增值稅款。而原告於96年3 月21
    日繳完稅款後理應於當日立即支付賣方第二期買賣價款，但
    原告卻拖延至96年3 月30日始支付第二期價款。(三)因96年5
    月份適逢房屋稅開徵期間，被告己○○於96年5 月11日補發
    系爭房屋96年度房屋稅稅單後，馬上通知買賣雙方繳納稅款
    ，被告丁○○於96年5 月15日繳納、被告丙○○於96年5 月
    16日繳納、原告卻於96年5 月18日方繳納。(四)系爭不動產過
    戶完成後，買賣雙方就尾款猶有爭議，被告丙○○及乙○○
    2 人以存證信函通知被告己○○不得將系爭不動產權狀交付
    原告，因買賣雙方履約之完成尚有爭議，被告己○○自無權
    將系爭不動產權狀交付原告。(五)本件不動產買賣為二親等間
    親屬買賣，須向國稅局申報贈與稅，原告為保障其權利，亦
    委請戊○○代書先就系爭不動產辦理抵押權設定登記；且本
    件買賣復係依土地法第34條之1 規定行使共有人優先購買權
    之情形，其中有共有人文耀賢之買賣價金向法院辦理提存，
    再者被告丙○○、乙○○均長期居住美國，而委託訴外人韓
    岳樺辦理，韓岳樺又再委託羅翊庭代書處理，羅翊庭代書案
    件再轉由被告己○○辦理，辦理過戶手續中買賣雙方都有應
    補正資料，例如被告丁○○應補中華民國護照影本，於96年
    6 月4 日傳真予被告己○○，但護照影本已過期，翌日（96
    年6 月5 日）被告丁○○再傳真有效期護照影本予被告己○○。被告己○○始終以最積極態度來辦理本件過戶事宜，但
    本案案情複雜，需要補正資料稍多，被告己○○多次與地政
    事務所承辦員溝通，希望能以最簡便方式辦理，只要地政承
    辦人員電話告知被告己○○應補資料，被告己○○均立即聯
    絡買賣雙方補正，毫無過失或怠慢等語，資為抗辯。併答辯
    聲明：駁回原告之訴。
五、兩造不爭執事項：
  (一)系爭買賣契約書、系爭協議書及系爭補充協議書為形式及實
    質均為真正。兩造於96年1 月23日系爭補充協議書約定本件
    買賣移轉登記手續應於96年4 月23日前登記完畢。惟辦理移
    轉登記予原告之完竣時間為96年6 月28日。
  (二)系爭不動產於兩造成立買賣契約之前，即由原告出租予第三
    人占有使用。
  (三)原告甲○○與被告乙○○、丙○○為兄弟關係。
  (四)系爭不動產權狀15張及系爭本票現由被告己○○保管中。
六、兩造爭執事項要點：
  (一)被告乙○○、丙○○及丁○○就系爭不動產於96年6 月28日
    辦畢移轉登記予原告，超過兩造系爭補充協議書所約定之3
    個月內即96年4 月23日前辦畢，應否負給付遲延之責？
  (二)倘被告乙○○、丙○○及丁○○就系爭買賣契約應負給付遲
    延之違約責任，則原告主張以其應給付被告乙○○、丙○○
    、丁○○之買賣價金尾款，與被告乙○○、丙○○及丁○○
    應給付原告之違約金相互抵銷，有無理由？如有理由，其得
    主張抵銷之金額，亦即被告乙○○、丙○○及丁○○應計罰
    之違約金金額，應為若干？又其等間關於違約金之約定有無
    過高？
  (三)原告請求被告己○○將系爭不動產權狀及系爭本票交付原告
    ，有無理由？
七、查原告主張系爭不動產本為原告與被告乙○○、丙○○、丁○○、訴外人文耀賢等所共有，因被告乙○○、丙○○、丁○○3 人於95年10月間就系爭不動產與訴外人高泰山簽訂不
    動產買賣契約書，欲依土地法第34條之1 第1 項規定將該土
    地、建物賣予高泰山，原告甲○○於受通知後即依土地法第
    34條之1 第4 項規定行使優先承買權，並另與被告乙○○、
    丙○○、丁○○3 人於95年12月18日簽訂系爭協議書及於96
    年1 月23日簽訂補系爭補充協議書，雙方除援用乙○○、丙○○、丁○○3 人與高泰山間買賣契約作為買賣條件外，並
    約定被告乙○○、丙○○、丁○○3 人應於96年1 月23日起
    3 個月內即96年4 月23日前完成本件不動產移轉登記及交屋
    手續，原告於96年1 月23日簽訂系爭協議書當日交付第一期
    買賣價金予被告乙○○、丙○○、丁○○3 人；另原告於96
    年3 月30日開具面額3,645,000 元如附件一所示系爭本票，
    供作應給付被告乙○○、丙○○、丁○○3 人買賣價金尾款
    之共同擔保，買賣雙方並委任代書即被告己○○辦理本件土
    地持分及建物所有之移轉登記事宜；系爭不動產辦理移轉登
    記予原告之日期為96年6 月28日等事實，為被告所不爭執，
    並有系爭買賣契約書、系爭協議書及系爭補充協議書各1 件
    、系爭不動產之土地及建物登記謄本在卷可稽。另原告委任
    訴外人戊○○代書於96年1 月29日辦理系爭不動產為原告設
    定3,600 萬元抵押權登記；被告己○○代書於96年1 月29日
    向台北縣政府稅捐稽徵處三重分處辦理本件土地增值稅之申
    報，及於96年3 月2 日將1 份其手寫記載稅額之資料傳真予
    訴外人戊○○代書；原告於96年3 月21日繳納土地增值稅稅
    款及於同年月30日支付被告第二期買賣價金；被告己○○於
    96年4 月2 日向財政部台北市國稅局申報「非屬贈與財產同
    意移轉證明」，經該該局於96年4 月19日核發「非屬贈與財
    產同意移轉證明」；被告己○○於96年4 月23日向台北縣三
    重地政事務所送件辦理系爭不動產移轉登記文件，台北縣三
    重地政事務所於96年5 月2 日通知補正，被告己○○於96年
    5 月3 日收受上開補正通知書；原告於96年5 月7 日請領印
    鑑證明；被告己○○於96年5 月11日辦理補發系爭房屋之房
    屋稅單並通知買賣雙方各自繳納應納之房屋稅，被告丁○○
    於96年5 月15日繳納其應納之房屋稅額、被告丙○○於96年
    5 月16日繳納、原告於同年月18日繳納房屋稅；台北縣三重
    地政事務所於96年5 月21日簽呈延長本件系爭不動產辦理移
    轉登記手續因案件複雜延至96年6 月6 日審查完畢，並於96
    年5 月21日當日以電話通知被告己○○補正被告乙○○、丙○○、丁○○之護照影本，經被告己○○通知其餘被告補正
    ，被告丙○○於96年5 月25日傳真護照影本予被告己○○、
    被告丁○○於96年6 月5 日傳真有效之護照影本予被告己○○，被告乙○○則因護照已過期，需重新辦理護照；96年6
    月6 日台北縣三重地政事務所將本件移轉登記之申請駁回；
    96年6 月26日被告乙○○傳真有效護照影本予被告己○○，
    被告己○○即於同日補正資料齊全後再次向台北縣三重地政
    事務所送件辦理本件不動產移轉登記之申請，經96年6 月28
    日辦理移轉登記完畢，同年7 月2 日被告己○○向台北縣三
    重地政事務所領取登記完畢之文件，並通知原告應支付尾款
    被告乙○○、丙○○、丁○○等事實，為兩造不爭執，並有
    建物登記謄本（見本院第二宗卷第26頁）、土地增值稅繳款
    書（本院第一宗卷第269 頁）、傳真資料（見本院第二宗卷
    第108 頁）、財政部台北市國稅局非屬贈與財產同意移轉證
    明（見本院第一宗卷第127 至130 頁）、台北縣三重地政事
    務所97年2 月15日北縣重地登字第0970002153號函所檢送之
    系爭不動產申請辦理移轉登記之全部資料（見本院第一宗卷
    第65至160 頁）、補發96年房屋稅繳款書（見本院第二宗卷
    第13頁）、傳真之被告丁○○護照影本（見本院第二宗卷第
    49頁）、說明書（見本院卷第201 頁）等在卷可稽，堪信為
    真正。
八、原告主張被告乙○○、丙○○、丁○○遲至96年6 月28日始
    將系爭不動產移轉登記予原告，為給付遲延，而應負違約責
    任等語，為被告否認，並以上開情詞抗辯。查：
  (一)被告己○○代書於96年1 月29日向台北縣政府稅捐稽徵處三
    重分處辦理系爭不動產過戶之土地增值稅申報，96年2 月21
    日土地增值稅稅單核定下來後，因原告就土地增值稅繳納之
    金額有爭議，故原告至土地增值稅繳納期限末日之前1 天即
    96年3 月21日始依約繳納土地增值稅等情，為兩造所不爭執
    ，並有台北縣政府稅捐稽徵處三重分處97年4 月14日北稅重
    一字第0970010655號函所檢送之系爭兩筆土地現值申報書暨
    附件、台北縣政府稅捐稽徵處土地增值稅繳款書影本各1 份
    在卷可稽，且原告於上開土地增值稅繳款書影印本之旁邊空
    白處特別記載：「買方甲○○對於本件稅單應付金額因尚有
    爭議，保留意見：冀免逾期罰款，代丙○○先繳納。」字樣
    ，下方則由原告及被告己○○代書2 人共同簽名，並記載日
    期為96年3 月21日（見本院第一宗卷第213 頁、第270 頁）
    ，亦為原告所不爭執。原告雖主張被告丙○○先後歷次取得
    系爭土地應有部分，卻故意不以其後所繼承其母林姿碧土地
    應有部分申報土地增值稅，而以其早期取得之土地應有部分
    申報，致本件土地增值稅增加，致原告需多負擔稅額，故係
    被告丙○○先惡意申報其早期取得之應有部分致土地增值稅
    增加所致等語，而被告丙○○固承認有以其早期取得之土地
    應有部分申報本件土地增值稅之情，惟辯以：伊73年間取得
    系爭土地應有部分、95年2 月間再繼承取得系爭土地應有部
    分，而伊依系爭買賣契約應移轉予原告之應有部分僅為伊歷
    次取得之應有部分之一部分，惟系爭買賣契約中並無約定應
    以伊何時取得之土地應有部分為移轉之標的，故伊以先進先
    出之方式辦理移轉登記，將先取得之土地應有部分辦理移轉
    登記，並無不當，原告卻堅持應以伊其後取得之土地應有部
    分辦理移轉並計算增值稅，而不願繳納業已核定下來之土地
    增值稅稅額，經雙方協調後，由伊補償原告差額後，原告始
    於96年3 月21日繳納，期間已遲延30天，應屬可歸責於原告
    ，而非可歸責於伊等語。查，原告與被告乙○○、丙○○、
    丁○○間之系爭不動產買賣契約書、協議書或補充協議書，
    均無任何約定指定被告丙○○應以其早期所取得或嗣後所繼
    承取得之土地應有部分移轉登記予原告，被告丙○○僅須依
    照系爭買賣契約書所約定其所出售之應有部分範圍移轉登記
    予原告，即符合債之本旨，故被告丙○○自有權選擇以其何
    次所取得之土地應有部分辦理移轉登記予原告，並據以申報
    土地增值稅，是其上開抗辯，乃為可採。而原告卻遲至96年
    3 月21日方繳納土地增值稅，期間已遲延30天，是該遲延之
    30日期間乃非屬可歸責於被告之事由。
  (二)至於原告雖主張被告己○○代書於土地增值稅核定下來後，
    並未立即通知原告，至96年3 月2 日始通知原告繳納土地增
    值稅等語，為被告否認。查，原告雖舉證人戊○○代書到庭
    證稱：伊為代書，系爭不動產於辦理過戶前之為原告設定3,
    600 萬元抵押權設定登記係由伊辦理，本件不動產過戶事宜
    則是由被告己○○代書辦理，但雙方簽約當時，原告有請伊
    協助幫忙監督被告己○○代書辦理過戶的過程中有無瑕疵，
    並稱事情辦妥之後會補貼伊車馬費，原告亦有當面跟被告己○○代書說關於過戶事宜就原告方面之應辦事項直接通知伊
    即可，（問：96年2 月21日土地增值稅稅單核下來後，被告
    己○○是否有當天電話通知你繳納稅款及支付第二期價款？
    ）伊印象中記得是在農曆過完年之後，伊主動打電話聯絡被
    告己○○，問他稅單下來沒，他回答說他人在外面，印象中
    他當天下午或是隔天就傳真1 份手寫的稅額資料給伊，在此
    之前，被告己○○都未打電話告知伊稅單下來了沒有等語（
    見本院97年10月7 日言詞辯論筆錄），並當庭提出被告己○○代書於96年3 月2 日所傳真予證人戊○○之傳真資料影本
    1 紙（見本院第二宗卷第108 頁），而被告己○○固自認確
    有於96年3 月2 日傳真上開資料予證人戊○○，惟否認證人
    戊○○所稱土地增值稅稅單核下後，被告己○○未立即通知
    戊○○之證言，並辯以：96年2 月21日土地增值稅稅單核下
    當天伊立即電話通知證人戊○○代書，請原告繳納土地增值
    稅及支付第二期價金，關於上開傳真資料則係因證人戊○○
    要求更詳細的明細，所以伊才於96年3 月2 日手寫稅額資料
    1 份後於當日傳真予證人戊○○等語。查，依證人戊○○所
    提出兩造不爭執真正之被告己○○手寫傳真資料影本1 紙所
    示（見本院第二宗卷第108 頁），其上內容為被告己○○以
    手寫方式分別列計被告乙○○、丙○○、丁○○及訴外人文
    耀賢就系爭兩筆土地各應繳納之「土地增值稅」各筆稅額，
    以及就系爭買賣之4 號4 樓、6 號4 樓、4 號5 樓、6 號5
    樓、6 之2 號等各間房屋之「契稅」各筆金額，各筆列明後
    ，計算加總得出土地增值稅、契稅之總額，復列出被告丁○○所欠繳之地價稅23,991元、欠房屋稅2,213 元等字樣，倘
    如證人戊○○所證述，被告己○○代書於土地增值稅稅單核
    下後，遲未告知證人戊○○代書關於土地增值稅之稅額，而
    證人戊○○方於96年3 月2 日主動聯絡被告己○○代書為真
    ，則被告己○○代書僅需傳真土地增值稅稅單予證人戊○○
    代書即可，或單獨就土地增值稅稅額手寫後傳真予證人戊○○代書即可，何需詳細列明本件買賣之各出賣人之各筆土地
    增值稅金額、各筆房屋之契稅金額、暨被告丁○○所欠繳之
    地價稅及房屋稅稅額等細項之計算過程與方式？且證人戊○○亦為專業代書，復於被告己○○辦理系爭不動產過戶手續
    之前，即先為原告辦理3,600 萬元抵押權設定登記，其亦有
    本件系爭不動產之地號、建號等相關資料，對於系爭不動產
    於96年1 月29日向稅捐稽徵處申報土地增值稅後，約需多久
    時間得以核定下來，亦為其代書之專業知識所得輕易推算得
    出，應無遲至96年3 月2 日始向被告己○○詢問土地稅單是
    否核下之理，是證人戊○○上開證述，乃迴護原告之詞，不
    足憑採。又參諸證人戊○○於收受被告己○○上開傳真資料
    後，自行於該份傳真資料上另行記載土地增值稅及契稅稅額
    之計算方式，並將之提供予原告等情，除據證人戊○○於本
    院97年10月7 日言詞辯論期日證述於卷，復有原告所提、經
    證人戊○○當庭以藍筆標示出原證九傳真資料中哪些部分為
    其所書寫之傳真資料影本1 件可稽（見本院第一宗卷第275
    頁），亦足以佐證應係被告己○○取得核定完畢之土地增值
    稅單後立即電話通知證人戊○○代書，惟因證人戊○○認為
    稅額之計算恐有疑義，方於96年3 月2 日向被告己○○要求
    列明土地增值稅及契稅稅額之計算方式，被告己○○始手寫
    列明後傳真予證人戊○○。基上，堪認被告己○○所辯：其
    於土地增值稅稅單核下後立即電話告知證人戊○○土地增值
    稅單核定下來，請原告繳納土地增值稅及支付第二期價金，
    係96年3 月2 日應證人戊○○之要求而詳細列明稅額傳真予
    證人戊○○等語，乃可憑信。
  (三)原告於96年3 月21日繳納土地增值稅額完畢，理應依系爭買
    賣契約之約定於當日支付被告第二期買賣價金，惟原告卻遲
    至96年3 月30日始支付被告第二期買賣價金，此有被告己○○所提出、為原告不爭執真正之買賣雙方96年3 月30日書面
    協議影本1 份（見本院卷第12頁），則自96年3 月22日起至
    96年3 月30日止之8 日期間，應係非屬於可歸責於被告之事
    由。被告該部分之抗辯，洵為有據。
  (四)又查96年3 月30日係星期五，被告己○○代書於原告該日支
    付第二期買賣價金後，旋即於隔週之星期一即96年4 月2 日
    向財政部台北市國稅局辦理免課贈與稅之申報，該局於96年
    4 月19日核發「非屬贈與財產同意移轉證明書」，此有財政
    部台北市國稅局非屬贈與財產同意移轉證明書影本2 件可憑
    （見本院第一宗卷第127 至130 頁），被告己○○取得上開
    證明書後，隨即於96年4 月23日向台北縣三重地政事務所辦
    理系爭不動產所有權移轉登記之送件（見本院第一宗卷第70
    頁），惟台北縣三重地政事務所於96年5 月2 日通知買賣雙
    方於15日內補正下列事項：(1)原告之土地及建物所有權狀及
    訂正各契約書之權利範圍，(2)原告之印鑑證明，(3)各書表應
    填明原告資料並認章、及被告乙○○、丙○○、丁○○之外
    國住址及國內通訊送達住址及文耀賢住址，(4)檢附分配表或
    於申請書備註欄註明區分所有建物之基地權益範圍以核算移
    轉基地之應有持分，該補正通知書經被告己○○於96年5 月
    3 日收受，此有台北縣三重地政事務所土地登記案件補正通
    知書影本1 件足證（見本院第一宗卷第69頁），被告己○○
    代書於96年5 月3 日收受後即於當日通知買賣雙方應補正之
    上開文件。而上開應補正之事項中，既有原告應提出之土地
    建物所有權狀及原告之印鑑證明，則於原告未全部提出上開
    辦理移轉登記所需證明文件之前，尚難認為其得主張被告有
    可歸責之事由。而原告係96年5 月7 日申請印鑑證明並交付
    被告己○○代書，有原告之印鑑證明影本1 件足徵（見本院
    卷第一宗第94頁），故自96年5 月4 日至同年月7 日止計4
    天期間，自不得主張被告給付遲延。
  (五)因96年5 月份適逢房屋稅開徵，被告己○○於96年5 月11日
    申請補發系爭房屋之房屋稅單後，立即通知買賣雙方繳納，
    被告丁○○於96年5 月15日繳納、被告丙○○於同年月16日
    繳納、原告則至同年月18日始繳納，此有台北縣稅捐稽徵處
    三重分處補發96年房屋稅繳款書（見本院第二宗卷第13頁）
    在卷足憑，被告已先於原告繳納各自應納之房屋稅款，原告
    於未繳納自己應納之房屋稅款前，自不得主張被告有何給付
    遲延。惟辦理過戶手續期間，適逢96年5 月份之房屋稅開徵
    ，此為買賣雙方簽立系爭買賣契約、協議書、補充協議書當
    時所未預見之情事，且為不可歸責於買賣雙方之事由，故自
    96年5 月12日起至同年月18日止計7 日期間，不能謂被告有
    給付遲延之情事。
  (六)96年5 月21日台北縣三重地政事務所內部簽呈延長本件辦理
    移轉登記之審查至96年6 月6 日（見本院第一宗卷第68頁）
    ，承辦人並於96年5 月21日當日以電話通知被告己○○代書
    應補正被告乙○○、丙○○、丁○○之護照影本，此除為被
    告己○○代書陳明外，並有台北縣三重地政事務所97年10月
    14日北縣重地字第0970014765號函及本院公務電話紀錄各1
    件足憑（見本院第二宗卷第114 、115 頁），經被告己○○
    立即通知其餘被告補正，被告丙○○於96年5 月25日傳真護
    照影本予被告己○○、被告丁○○於96年6 月4 日傳真業已
    過期之護照影本予被告己○○，再於同年6 月5 日傳真有效
    之護照影本予被告己○○，被告乙○○則因護照已過期，致
    需重新辦理護照，無法於96年6 月6 日台北縣三重地政事務
    所審查期限屆滿前補正，嗣遭台北縣三重地政事務所於96年
    6 月6 日將本件移轉登記之申請駁回，96年6 月26日被告乙○○傳真新護照影本予被告己○○，被告己○○即於同日補
    正資料齊全後再次向台北縣三重地政事務所送件辦理本件不
    動產移轉登記之申請，經96年6 月28日辦理移轉登記完畢等
    情，業如前述，被告乙○○雖辯稱其已依一般正常程序交付
    戶籍謄本，殊不知需要向地政事務所提出護照始得辦理，故
    其非可歸責等語，為原告否認。查，被告乙○○、丙○○、
    丁○○長期居住國外，為被告乙○○、丙○○所自認，其等
    明知未提供身分證影本予被告己○○代書，經台北縣三重地
    政事務所於96年5 月21日電話通知被告己○○代書補正被告
    乙○○、丙○○、丁○○3 人之護照影本，被告丙○○、被
    告丁○○於台北縣三重地政事務所延長審查期限屆滿（96年
    6 月6 日）前即已提出予被告己○○，被告乙○○則因護照
    已過期，致無法於上開審查期限屆滿前提出，致本件移轉登
    記之申請遭台北縣三重地政事務所駁回，自屬可歸責於被告
    乙○○致給付遲延，原告該部分之主張，乃為可採。被告乙○○遲至96年6 月26日始傳真新護照影本予被告己○○，則
    自96年5 月22日起至96年6 月26日止計36日期間，乃為可歸
    責於被告乙○○致給付遲延。
  (七)基上，系爭補充協議書固約定被告應於3 個月內即96年4 月
    23日前完成過戶，惟民法第230 條：「因不可歸責於債務人
    之事由，致未為給付者，債務人不負遲延責任。」規定，依
    上開所述，原告遲延繳納土地增值稅之30日期間、原告遲延
    支付第二期買賣價金之8 日期間、不可歸責於雙方之96年5
    月12日起至同年月18日止計7 日期間，均屬不可歸責於被告
    之事由，自不應計入，故被告辦理移轉登記予原告之期限應
    延至96年6 月7 日，逾期始為給付遲延。而台北縣三重地政
    事務所96年5 月21日通知補正被告乙○○、丙○○、丁○○
    之護照影本，其中被告丙○○於96年5 月25日傳真護照影本
    予被告己○○代書，被告丁○○於96年6 月5 日傳真有效護
    照影本予被告己○○代書，均尚在96年6 月7 日前即已提出
    ，惟被告乙○○則無法依期提出護照影本，致本件移轉登記
    之申請遭駁回，而須重新申請。以被告乙○○於96年6 月26
    日補正新護照影本，被告己○○於當日即重新送件申請辦理
    移轉登記，台北縣三重地政事務所於96年6 月28日即辦畢移
    轉登記予原告，可知地政機關就本件於補正被告乙○○護照
    影本後所需審查作業時間為3 天，因此，如前所述，被告辦
    理移轉登記予原告之期限應為96年6 月7 日止，則被告乙○○至遲應於96年6 月3 日提出新護照影本予被告己○○，方
    得於96年6 月7 日完成移轉登記予原告。從而，自96年6 月
    4 日起至96年6 月28日止計25日期間，乃屬可歸責於被告乙○○之給付遲延。是原告此部分之主張為有據。至於被告丙○○、丁○○之應有部分雖亦係96年6 月28日方移轉登記予
    原告完畢，然本件系爭買賣契約賣方被告乙○○、丙○○、
    丁○○3 人係各自出售應有部分予原告，非屬出售公同共有
    之物而必須全體公同共有人辦理移轉登記之情形，法律上並
    無規定不得分次辦理過戶之情形，被告丙○○、丁○○已依
    約於履行期限內補正護照，已如前述，則其等2 人並無可歸
    責之事由存在，被告乙○○之給付遲延，與被告丙○○、丁○○無關，自無從令被告丙○○、丁○○2 人與被告乙○○
    同負給付遲延之責之理。故原告主張被告丙○○、丁○○2
    人亦有給付遲延情事云云，並非可採。
九、按約定之違約金額過高者，法院得減至相當之數額，為民法
    第252 條所明定，此規定乃係賦與法院得依兩造所提出之事
    證資料，斟酌社會經濟狀況並平衡兩造利益而為妥適裁量、
    判斷之權限，非謂法院須依職權蒐集、調查有關當事人約定
    之違約金額是否有過高之事實，而因此排除債務人就違約金
    過高之利己事實，依辯論主義所應負之主張及舉證責任。況
    違約金之約定，為當事人契約自由、私法自治原則之體現，
    雙方於訂約時，既已盱衡自己履約之意願、經濟能力、對方
    違約時自己所受損害之程度等主、客觀因素，本諸自由意識
    及平等地位自主決定，除非債務人主張並舉證約定之違約金
    額過高而顯失公平，法院得基於法律之規定，審酌該約定金
    額是否確有過高情事及應予如何核減至相當數額，以實現社
    會正義外，當事人均應同受該違約金約定之拘束，法院亦應
    予以尊重，始符契約約定之本旨，最高法院93年台上字第90
    9 號裁判意旨可資參照。本件系爭買賣契約書第8 條第2 款
    約定：「乙方（賣方）違反本契約約定時，（自逾期日起至
    完全給付日止）應按甲方（買方）已繳房地價款千分之一計
    算違約金交付與甲方」，為被告所不爭執，被告乙○○雖抗
    辯違約金過高等語，惟揆諸上開說明，違約金之約定，為系
    爭買賣當事人契約自由、私法自治原則之體現，雙方於訂約
    時，既已盱衡自己履約之意願、經濟能力、對方違約時自己
    所受損害之程度等主、客觀因素，本諸自由意識及平等地位
    自主決定，除非債務人主張並舉證約定之違約金額過高而顯
    失公平，法院得基於法律之規定，審酌該約定金額是否確有
    過高情事及應予如何核減至相當數額，以實現社會正義外，
    當事人均應同受該違約金約定之拘束，法院亦應予以尊重，
    始符契約約定之本旨，而本件系爭買賣之不動產標的多達7
    筆，買賣總價款高達4500萬元，賣方亦有數人，各出賣人係
    出賣各自之應有部分，該系爭買賣契約書第8 條第2 款約定
    ，自賣方逾期日起至完全給付日止，每日按買方即原告已繳
    房地價款千分之一計算違約金，既係雙方於訂約時，盱衡自
    己履約之意願、經濟能力、對方違約時自己所受損害之程度
    等主、客觀因素，本諸自由意識及平等地位而自主決定，尚
    難謂此違約金之約定有過高之情形；更何況就此買賣雙方違
    約金之約定有何過高之情形，被告乙○○亦未舉證證明，是
    被告乙○○該部分之抗辯，並無可取。原告主張被告乙○○
    給付遲延，構成違約，依系爭買賣契約書第8 條第2 款約定
    ，請求被告乙○○按日給付原告已繳被告乙○○之房地價款
    8,359,165 元之千分之一計算之違約金，即208,979 元（計
    算式：0000000 元×1/1000×25天＝208979元，元以下四捨
    五入），乃為有據，並據以主張與應給付被告乙○○之買賣
    價金尾款855,000 元相互抵銷（參民法第334 條），亦為正
    當，則經相互抵銷後，原告應給付被告乙○○之買賣價金尾
    款金額應為646,021 元（即855,000 －208,979） 。另原告
    應給付被告丙○○、丁○○之買賣價金尾款各為1,710,000
    元、855,000 元，為兩造不爭執，被告丙○○、丁○○並無
    違約情事，已如前述，故原告對被告丙○○、丁○○主張以
    違約金抵銷應付之買賣價金尾款，為無理由。至於被告丁○○雖已經領取原告給付之303,296 元部分尾款，亦尚難謂原
    告對被告丁○○之買賣價金給付義務已全部清償完畢，原告
    仍尚欠被告丁○○買賣價金尾款551,704 元（即855,000 －
    303,296） 。故原告主張其將違約金抵銷後之所餘金額分別
    經被告丁○○領取及向法院提存被告丙○○、乙○○之價金
    尾款而已全部清償完畢云云，尚非有據。
十、系爭面額3,645,000 元本票係原告簽發予被告乙○○、林憲
    、丁○○3 人作為買賣價金尾款支付之共同擔保，為原告所
    自認（見本院第一宗卷第209 頁），故被告乙○○、丙○○
    、丁○○3 人為系爭本票之共同執票人，被告己○○代書僅
    係代理被告乙○○、丙○○、丁○○3 人保管，被告乙○○
    、丙○○、丁○○3 人彼等間就系爭本票權利之行使，乃為
    不可分，至於彼等內部間應如何分計金額，則為彼等間內部
    關係。原告應給付被告乙○○、丙○○、丁○○之買賣價金
    尾款金額各為646,021 元、1,710,000 元、551,704 元，合
    計2,907,725 元，而未給付，業如前述，共同執票人被告乙○○、丙○○、丁○○既對原告尚有合計2,907,725 元金額
    之買賣價金尾款債權存在，則原告請求確認被告乙○○、丙○○對於原告所簽發系爭本票所示3,645,000 元之債權不存
    在，僅於737,275 元（即3,645,000 －2,907,725） 範圍內
    為有理由，於超過該範圍之請求，即非正當。
十一、原告既未將買賣價金之尾款給付被告乙○○、丙○○、丁○○清償完畢，則共同執票人即被告乙○○、丙○○、丁○○3 人自無將供擔保之系爭本票返還原告之義務，故代
      被告乙○○、丙○○、丁○○3 人保管系爭本票之被告己○○，亦無將系爭本票返還原告之義務。原告另稱系爭本
      票為其所簽發，其就系爭本票有所有權云云，然原告簽發
      系爭本票已交付予被告乙○○、丙○○、丁○○3 人執有
      以供作擔保，系爭本票所有權自非屬原告所有，是原告主
      張其為系爭本票所有權人，本於民法第767 條規定請求被
      告己○○返還系爭本票，亦無理由。
十二、按受任人因處理委任事務，所收取之金錢、物品及孳息，
      應交付於委任人，民法第541 條第1 項定有明文。本件被
      告己○○受系爭不動產買賣契約之買賣雙方（即原告與被
      告乙○○、丙○○、丁○○）所共同委任辦理系爭不動產
      所有權移轉登記（原告於起訴狀第4 頁第1 行亦自認被告
      己○○受其委任擔任土地登記代理人，見本院第一宗卷第
      4 頁反面），原告主張被告己○○因受其委任處理上開系
      爭不動產所有權移轉登記事務，於辦畢移轉登記於原告名
      下後，而收取系爭不動產所有權狀等語，為被告己○○所
      自認（見本院第一宗卷第195 頁），並有被告己○○提出
      之系爭不動產所有權狀影本15紙（見本院第一宗卷第163
      至177 頁）附卷足憑，故原告依上開規定，請求受任人被
      告己○○將系爭不動產所有權狀交付原告，洵為有據。
十三、綜上所述，(一)原告本於與被告己○○間之委任關係，請求
      被告己○○交付如附件一所示系爭不動產之所有權狀予原
      告，為有理由，應予准許；(二)原告基於系爭不動產買賣契
      約關係，請求確認被告乙○○、丙○○對於權存在，則原
      告請求確認被告乙○○、丙○○對於原告所簽發系爭本票
      所示3,645,000 元之債權不存在，於737,275 元（即3,64
      5,000 －2,907,725） 範圍內為有理由，應予准許，於超
      過該範圍之確認請求，非有理由，應予駁回；(三)原告基於
      系爭不動產買賣契約關係及民法第767 條，請求被告己○○將系爭本票返還原告，為無理由，應予駁回。
十四、因本案事證已臻明確，兩造其餘主張陳述、攻擊防禦方法
      及所提之證據，經審酌後認於本判決結果不生影響，爰不
      一一論述，附此敘明。
十五、結論：原告之訴為一部有理由，一部無理由，依民事訴訟
      法第385 條第1 項前段、第79條、第85條第1 項但書，判
      決如主文。
中    華    民    國    97    年    12    月    18    日
                  民事第一庭    法  官  陳翠琪
以上正本係照原本作成
如對本判決上訴，須於判決送達後20日內向本院提出上訴狀
中    華    民    國    97    年    12    月    19    日
                                書記官  李瑞芝


司法院資訊處製作；財團法人民間司法改革基金會備份。
